臺灣高等法院民事判決　九十一年度上字第二０二號
　　　上　訴　人　甲○○
　　　被　上訴人　乙○○
右當事人間清償借款事件，上訴人對於中華民國九十年十二月二十八日臺灣士林地方
法院九十年訴字第三０七號第一審判決提起上訴，本院判決如左：
　　　主　　　文
原判決廢棄。
被上訴人在第一審之訴駁回。
第一、二審訴訟費用由被上訴人負擔。
　　　事　　　實
甲、上訴人方面：
壹、聲明：
一、原判決廢棄。
二、被上訴人在第一審之訴駁回。
貳、陳述：除引用原判決書之記載外，補稱略以：
一、被上訴人應就借款之事實負舉証責任。
參、證據：除引用原審立證方法外，補提：協議書影本一件、被上訴人九十年五月十
　　六日準備書狀影本一件。
乙、被上訴人方面：
壹、聲明：上訴駁回。
貳、陳述：除引用原判決書之記載外，補稱：
一、系爭借款原為新台幣（下同）二百九十萬元，為上訴人與其夫吳怡傑，於民國七
    十七年起，至七十九年間，陸續向被上訴人所借，被上訴人乃由華南銀行三重分
    行分別取款後，交由上訴人甲○○收受，其中除七十六萬元部分，已經　鈞院在
    八十八年度上字第一三三六號請求返還借款事件中，判決認定為吳怡傑個人所借
    ，其餘二百十四萬元（即本件標的金額），則屬上訴人所借，有原證一及華南商
    業銀行存款往來明細表（打ˇ部分），即被上證一在卷可憑。
二、前開上訴人之借款，雙方於七十九年五月底（以前書狀將本票記載之發票日期，
　　誤為會算協商之日期，特此更正）協商會算後，由上訴人簽發，並由其夫吳怡傑
　　背書之本票共廿九紙，發票日期均載為七十九年五月一日，到期日為八十二年六
　　月十八日，每紙金額壹拾萬元，共計二百九十萬元，以為擔保借款債務之履行，
　　雙方約定到期日前，上訴人每返還十萬元，被上訴人即行退還一張，惟迄今未償
    分文。
三、上訴人辯稱其開立之系爭票據，係屬萬華金屬公司之債權，並非事實；且萬華金
　　屬公司之債權，與本件借款債權無關。本件借款與上訴人積欠陳隆輝等七人之互
    助會款或抵押土地予萬華金屬公司，與被上訴人代墊互助會款等均無關連，上訴
    人魚目混珠，顯欲逃避債務，並無可取。
參、證據：除引用原審立證方法外，補提：華南商業銀行存款往來明細表。
　　　理　　　由
一、被上訴人主張：上訴人與訴外人吳怡傑為夫妻，因家庭生活費用拮据，於民國七
　　十七年至七十九年間，陸續向被上訴人借款，被上訴人乃由華南銀行三重分行分
　　別取款後，交上訴人收受。嗣經雙方於七十九年五月底結算，上訴人及吳怡傑共
　　計借款新台幣（下同）二百九十萬元，上訴人乃簽發發票日為七十九年五月一日
　　，面額各為十萬元，到期日均為八十二年六月十八日之本票計二十九紙（下稱系
　　爭本票），並由吳怡傑為背書人，交被上訴人收執，約定上訴人只要有錢清償，
　　即可取回本票。詎迄八十二年六月十八日，系爭本票均未兌現，其中除七十六萬
　　元部分，經本院八十八年度上字第一三三六判決，認屬吳怡傑之借款，應負責返
　　還外，其餘二百一十四萬元之消費借貸款，應屬上訴人所借，爰依借貸之法律關
　　係，請求上訴人給付二百一十四萬元及自八十二年六月十八日起至清償日止按年
　　息百分之五計算之利息。
　　上訴人對系爭本票係由其簽發乙節不爭執，惟否認兩造間有借貸法律關係，辯以
　　：緣因其於七十八年間積欠訴外人陳隆輝等七人（被上訴人亦為其一）之會款合
　　計四百零四萬八千五百元，陳隆輝等人將債權轉讓與被上訴人之萬華金屬股份有
　　限公司（下稱萬華公司），萬華公司除要求上訴人之配偶吳怡傑簽發同額之本票
　　為擔保，並要求吳怡傑以其所有坐落台北市○○區○○段二八二號土地，應有部
　　分八０九七九分之四四九七為萬華公司設定四百萬元之本金最高限額抵押權，被
    上訴人並要求上訴人簽發系爭本票以為清償之保證，此為被上訴人持有系爭本票
    之緣由。惟系爭債務業於八十八年十二月二十四日，由萬華公司（以被上訴人為
    代理人）、上訴人配偶吳怡傑及訴外人林周明成立和解，由被上訴人之萬華公司
    取得三百一十萬元，雙方債權債務消滅，但被上訴人未將系爭本票返還上訴人，
    被上訴人既已受清償，其另行起訴，顯然重覆求償等語資為抗辯。
    （原審為上訴人敗訴之判決，上訴人提起上訴。）
二、被上訴人主張上訴人及其配偶吳怡傑於民國七十七年至七十九年間，陸續向被上
　　訴人借款，嗣經雙方於七十九年五月底結算，上訴人及吳怡傑共計借款二百九十
    萬元，上訴人乃簽發系爭本票計二十九紙，並由吳怡傑為背書人，交被上訴人收
    執，詎迄八十二年六月十八日，系爭本票均未兌現，其中除七十六萬元部分，經
    本院八十八年度上字第一三三六判決，認屬吳怡傑之借款，應負責返還外，其餘
    二百一十四萬元之消費借貸款，應屬上訴人所借，爰依借貸之法律關係，請求上
    訴人給付二百一十四萬元及遲延利息。上訴人則否認兩造間有被上訴人主張之借
　　貸事實，並以上揭情詞置辯。經查：
１、按民事訴訟法如係由原告主張權利者，應先由原告負舉證之責，若原告先不能舉
    證，以證實自己主張之事實為真實，則被告就其抗辯事實即令不能舉證，或其所
    舉證據尚有疵累，亦應駁回原告之請求（最高法院十七年上字第九一七號判例意
　　旨參照）。
２、被上訴人主張本件借款與上訴人抗辯之會款無關，亦與八十八年十二月二十四日
　　萬華公司、吳怡傑及林周明三方之協議書無涉，乃單純之借款（見本院卷第三五
　　頁、二八至二九頁）。本件係上訴人分次借款，被上訴人均係交付現金予上訴人
　　，上訴人借款，有時有寫借據，有時沒有寫借據，借錢沒有算利息，約定清償期
　　二、三天，但上訴人一直拖延未清償，七十九年五月底結算，上訴人及吳怡傑共
　　借二百九十萬，上訴人乃簽發七十九年五月一日發票日、八十二年六月十八日到
　　期日，面額各十萬元之本票計二十九紙，並均由吳怡傑背書，上訴人所有借款資
　　料均已銷燬，僅有被上訴人之華南商業銀行存款往來明細表可證等情（參見本院
　　卷第八二、八三、四六頁）。
３、
(1)、查被上訴人提出之華南商業銀行存款往來明細表（參見本院卷第四九至七一頁）
　　，雖可認被上訴人於其主張之七十七年三月二十一日迄七十九年三月十七日間，
　　分二十次提領款項共二百一十四萬元，惟無從依該明細表證明該二百一十四萬元
　　係交付上訴人之借款。
(2)、被上訴人雖持有上訴人簽發面額各十萬元之系爭本票計二十九紙，惟票據乃無因
　　證券，是亦無從以被上訴人持有上訴人簽發之本票，認兩造間有被上訴人主張之
　　借貸關係存在。
(3)、被上訴人於本件起訴時，係主張上訴人於七十九年間，陸續向其借款達二百九十
　　萬元（見被上訴人九十年二月二三日言詞辯論狀及原審卷第七十九頁被上訴人提
　　出之兩造主張及抗辯之對照表）。嗣上訴人提起上訴請求被上訴人就借貸之事實
　　舉證後，被上訴人始於九十一年五月一日謂上訴人係於七十七年起至七十九年間
　　陸續向被上訴人借款云云（見本院卷第三七頁背面）。查被上訴人就其借款予上
　　訴人之期間，前後所述不一，益難認被上訴人主張兩造有借貸關係，與事實相符
　　。
(4)、被上訴人未能舉證證明兩造間有被上訴人主張之借貸事實存在，則被上訴人主張
　　兩造間有本件借貸關係即難認為真正。
４、被上訴人另主張上訴人於原法院另案（八十八年度訴字第二五二號，被上訴人請
　　求吳怡傑給付借款事件）八十八年五月二十五日為證人時，自陳因上訴人向被上
　　訴人借錢乃簽發系爭本票二十九紙云云，並提出筆錄節本影本一紙。上訴人則抗
　　辯因其於七十八年間積欠訴外人陳隆輝等七人（被上訴人亦為其一）之會款合計
　　四百零四萬八千五百元，陳隆輝等人將債權轉讓與被上訴人之萬華公司，萬華公
　　司除要求上訴人之配偶吳怡傑簽發同額之本票為擔保，並要求吳怡傑以其所有不
    動產為萬華公司設定四百萬元之本金最高限額抵押權，被上訴人並要求上訴人簽
    發系爭本票以為清償之保證，此為被上訴人持有系爭本票之緣由，亦係上訴人於
    另案承認有向被上訴人借錢之緣由，但系爭債務業於八十八年十二月二十四日，
    由萬華公司（以被上訴人為代理人）、上訴人配偶吳怡傑及訴外人林周明成立和
    解，由被上訴人之萬華公司取得三百一十萬元，雙方債權債務消滅，故上訴人於
    另案之證言並不足為不利於上訴人之證據等語。
　　查上訴人配偶吳怡傑確曾簽發面額四百零四萬八千五百元，受款人為萬華公司之
　　本票乙紙，並由被上訴人以萬華公司名義於七十八年八月二十八日出具收到該本
　　票之收據一紙；另吳怡傑曾以其所有不動產於七十九年八月三十一日為萬華公司
　　設定四百萬元本金最高限額抵押權等情，有上訴人提出被上訴人不爭執真正之本
　　票、收據、他項權利證明書等可稽（見原審卷第六一至六三頁）。又原法院以八
　　十八年六月一日八十八年度拍字第四七八號裁定准予萬華公司聲請拍賣抵押物，
　　萬華公司（以被上訴人為代理人）與吳怡傑及林周明於八十八年十二月二十四日
　　經由石宜琳律師見證成立合解，約定林周明給付萬華公司三一０萬元後，萬華公
　　司對吳怡傑之債權共計四０四萬八五００元全部讓與林周明等情（見原審卷第五
　　二頁、三一頁）。上訴人於原審抗辯「原告（即被上訴人）以前有跟過我的會，
　　萬華金屬所承擔七個會員的債務（應為債權），其中有一個是原告，我欠原告等
　　六人扣除翁先生的部分，合計約還有二百萬元。」，「（原審法官：提示八十八
　　年訴字第二五二號起訴狀附表之本票，問有何意見？）這就是還原告等六人的錢
　　所開出的本票，是七十九年五月一日開的。」，「（原審法官問：八十八年訴字
　　第二五二號開庭時，為何說系爭本票是因為借貸關係所開出的？因為我欠他會錢
　　，所以我說是欠錢。」等語（見原審卷第七六、七七頁））。是堪認上訴人所辯
　　尚與情理無違，而非不可採。從而自不得以上訴人於另案之上開證言，認其於本
　　件就被上訴人主張兩造間有借貸之事實為自認。
三、綜上所述，被上訴人未舉證證明兩造間有借貸之事實，從而其本於借貸之法律關
    係，請求上訴人給付借款二百一十四萬元及遲延利息，自屬無據，應予駁回。原
　　審為上訴人敗訴之判決，自有違誤。上訴意旨指摘原判決不當，求予廢棄改判為
　　有理由，爰由本院將原判決廢棄，並駁回被上訴人在第一審之訴。
四、本件事證已明，兩造其餘攻擊防禦方法，經核與本判決之結果不生影響，爰不一
　　一論述。
五、據上論結：本件上訴為有理由，依民事訴訟法第四百五十條、第七十八條，判決
    如主文。
中　　　華　　　民　　　國　　九十一　　年　　　九　　　月　　　十七　　日
　　　　　　　　　　　　　　　　臺灣高等法院民事第十一庭
                                        審判長法  官　吳  景  源
                                              法　官　連  正  義
                                              法  官　滕  允  潔
右正本係照原本作成。
如不服本判決，應於收受送達後二十日內向本院提出上訴書狀，其未表明上訴理由者
，應於提出上訴後二十日內向本院補提理由書狀（均須按他造當事人之人數附繕本）
上訴時應提出委任律師或具有律師資格之人之委任狀；委任有律師資格者，另應附具
律師及格證書及釋明委任人與受任人有民事訴訟法第四百六十六條之一第一項但書或
第二項（詳附註）所定關係之釋明文書影本。
中　　　華　　　民　　　國　　九十一　　年　　　九　　　月　　　十八　　日
　　　　　　　　　　　　　　　　　　　      　書記官  邵  淑  津
附註：
民事訴訟法第四百六十六條之一（第一項、第二項）：
對於第二審判決上訴，上訴人應委任律師為訴訟代理人。但上訴人或其法定代理人具
有律師資格者，不在此限。
上訴人之配偶、三親等內之血親、二親等內之姻親，或上訴人為法人、中央或地方機
關時，其所屬專任人員具有律師資格並經法院認為適當者，亦得為第三審訴訟代理人
。
